【裁判字號】    88,上易,1924
【裁判日期】    891227
【裁判案由】    詐欺
【裁判全文】
臺灣高等法院高雄分院刑事判決                  八十八年度上易字第一九二四號
    上  訴  人  台灣高雄地方法院檢察署檢察官
    被      告  戊○○
                己○○
右上訴人因被告詐欺案件，不服臺灣高雄地方法院八十八年度再字第一號中華民國八
十八年八月十二日第一審判決（原確定判決案號：八十五年度易字第一三六六號；起
訴案號：臺灣高雄地方法院檢察署八十四年度偵字第二○一○八號、第二二二一八號
、第二四一二四號），提起上訴，本院判決如左：
    主    文
上訴駁回。
    理    由
一、公訴意旨略以：被告戊○○為被告己○○之子，兩人與被告戊○○之前妻顏富美
    （業經本院判處無罪確定）基於共同意圖為自己不法所有之概括犯意，於民國八
    十三年三月五日，在高雄縣梓官鄉○○村○○路九四巷九號住處，由顏富美自任
    會首，召集每月每會新台幣（下同）一萬元，會首連會員計三十八會之民間互助
    會，戊○○、己○○則協助收取會款及處理會務，丙○○、甲○○、丁○○及黃
    乙○○均為會員，並分別參加兩會、兩會及一會，迄八十四年十月間，顏富美竟
    倒會逃匿，嗣會員丙○○等人發覺所持之會單，其內容之記載不一致，至此始知
    受騙，計分別詐取丙○○、甲○○、丁○○所繳付之會款二十五萬四千元及黃乙○○繳付之會款十二萬七千元。因認被告戊○○、己○○二人涉有刑法第三百三
    十九條第一項之詐欺罪嫌。
二、按犯罪事實應依證據認定之，無證據不得推定其犯罪事實，刑事訴訟法第一百五
    十四條定有明文。又認定不利於被告之事實，須依積極證據，苟積極證據不足為
    不利於被告事實之認定時，更不必有何有利之證據，最高法院三十年上字第八一
    六號著有判例可資參照。
三、公訴人認被告戊○○、己○○涉有上開罪嫌，無非以告訴人丙○○、甲○○、丁○○及黃乙○○之指訴及互助會簿影本四件附卷，並認被告顏富美離婚後仍在被
    告戊○○、己○○住處處理互助會之開標等事宜，相互間應有共同召會之意思與
    行為為其論據。訊據被告戊○○、己○○均堅詞否認有何詐欺之犯行，辯稱：被
    告二人均無參加被告顏富美之互助會，對於互助會之事並不知情，且被告顏富美
    業經判決無罪確定，被告二人亦無與顏富美共同犯罪之可能等語。
四、經查：
（一）另案被告顏富美於八十三年三月五日曾召募每會一萬元、會員計三十八人之民
      間互助會，且在八十四年十月間止會前，被告戊○○、己○○曾在其住處代理
      開標、計算或代收會款等事宜。業據告訴人黃乙○○於審理中證稱：如果顏富
      美不在時，被告二人均有主持開標等語。告訴人甲○○於審理中證述：伊拿會
      款至顏富美家時，大部分交給己○○，也有交給戊○○及顏富美等語（原審八
      十五年易字第一三六六號卷第三八頁及第四二頁）。且被告己○○並參加該互
      助會，業據另案被告顏富美於審理中供明屬實。是被告二人對於顏富美所召集
      之互助會應為知情，並曾參與其運作，應屬實在，此固堪認定。
（二）惟經本院調取本院八十七年度上易字第一五九九號被告顏富美詐欺案全卷，核
      閱卷附多紙互助會單以觀，其上所載會員名義或有部分不同，然按一般民間互
      助會，參加互助會者以別名參與者，所在多有；若一人參加數會，未免其他會
      員疑慮，會首亦有要求參加者以數人之名義（或別名、或借用他人名義）參加
      ，此乃現今民間互助會之通例，雖會員之系爭互助會會單，其上會員之記載有
      所不同，惟因互助會之權利義務關係係存在於會首與會員之間，會員彼此間並
      無任何權義關係，若會首熟知確係何人參加系爭互助會，縱互助會單上所載參
      加名義人有所不同，亦不至於會影響會首向實際參加之會員收取會款之事宜。
      故若非會首有冒標之行為，則尚難僅憑此項事實，即謂會首於召募互助會時，
      便有詐騙之意圖，是會首顏富美辯稱：係因參加之會員要求以數人名義參加，
      故而互助會單上之參加名義始有所不同之語，並非子虛。
（三）又會首顏富美係八十三年三月五日召募本件互助會，除每月開標一次，每一、
      七月又加標一次，迄八十四年十月五日止會，共已開標二十二會，此為會首顏
      富美所供明在卷，亦經告訴人等人於偵審中所陳述明確，是以會首顏富美自擔
      任會首收取告訴人等人首期會款後，亦按期將所收會款及其應付之死會會款交
      予各得標會員長達一年半之久，且本件會共三十八會，亦已開標二分之一以上
      之會數，苟會首顏富美與被告二人有共同意圖為自己不法所有之意圖，自應於
      召募互助會取得首期會款旋即不再支付會款或止會，豈會仍支付二十多期會款
      之理？
（四）證人王金蘭雖於原審及本院中證述，僅標取本組互助會三會云云，惟會首顏富
      美自始堅稱證人王金蘭參加本組互助會共六會，分別以「金蘭」、「玉青」、
      「阿娟」名義加入，六會均已標取，而拒交付會款，前並以證人王金蘭已標取
      該六會會款，拒不支付會款之情，向檢察官告訴王金蘭詐欺一案，雖經檢察官
      以二人間互有死會、活會，係民事糾紛，而對王金蘭為不起訴處分，有台灣高
      雄地方法院檢察署八十六年度偵字第二一一八七號不起訴處分書一紙可按，但
      再參以證人王金蘭竟證稱：本組會參加了幾會，不知道，只知道共二組會參加
      十幾會：：：我不知道我是用什麼名字跟會云云（本院上開案卷八十七年七月
      十四日訊問筆錄），證人王金蘭苟其他會均為活會，自應清楚知悉其本組互助
      會尚參加多少活會未標取，事關其重大權益，可向會首顏富美索取其前交付活
      會會款，豈會不知之理？其證言自不足採。
（五）再證人王金蘭確以被告另積欠他會會款為由而拒付本件互助會死會會款，此為
      王金蘭證述明確，而證人許春鳳於本院調查中證述，止會前未積欠被告會款，
      係止會後前往繳死會會款，顏富美家人不予收取等語（本院上開案卷八十七年
      八月三日訊問筆錄），且告訴人乙○○亦陳稱：我有聽說被告止會後就不收死
      會的錢等語（本院上開案卷八十七年七月三十一日訊問筆錄），更足證會首顏
      富美確因部分會員如王金蘭拒不支付本件死會會款及嗣後經濟因素始而無力負
      擔代付止會，故難僅憑事後止會之事實，遽以認定會首顏富美與被告二人有何
      詐欺之犯行。
（六）又共同正犯之所以應對其他共同正犯所實施之行為負其全部責任，須共同正犯
      間有共同行為之分擔及意思聯絡為要件。會首顏富美係因前開互助會之會員王
      金蘭等會員未繳死會會款，致使會首顏富美無力代為繳付，不得已於八十四年
      十月間止會，應非詐欺之行為。且會首顏富美前經本院於八十七年四月十四日
      以八十六年度易緝字第三○六號為審理後因不能證明顏富美之詐欺犯行，而為
      無罪之諭知，並經本院以八十七年度上易字第一五九九號判決駁回上訴確定，
      有本院案卷附卷可參。是會首顏富美就所邀互助會既未有任何詐欺犯行，則被
      告二人要無何共同行為之可言，尚不能僅憑告訴人指述被告有參與互助會之會
      務，即推定被告有共同詐欺之行為，此外，本院復查無其他證據足認被告有詐
      欺之犯行，是本案不能證明被告犯罪。
五、原審因而諭知被告等均無罪，認事用法均無不合，檢察官提起上訴，猶執前詞，
    指摘原判決不當，為無理由，應予駁回。
據上論結，應依刑事訴訟法第三百六十八條，判決如主文。
本案經檢察官陳新慶到庭執行職務。
中    華    民    國     八十九     年      十二      月     二十七   日
                              臺灣高等法院高雄分院刑事第三庭
                                  審判長法官  莊秋桃
                                        法官  謝宏宗
                                        法官  魏式璧
右正本證明與原本無異。
不得上訴。
                                      書記官  楊茱宜
中    華    民    國     八十九     年      十二      月    二十九    日
                                                                   Ｊ


司法院資訊處製作；財團法人民間司法改革基金會備份。
